【裁判字號】    96,重上,105
【裁判日期】    970617
【裁判案由】    土地所有權移轉登記
【裁判全文】
臺灣高等法院民事判決                 96年度重上字第105號
上  訴  人  壬○○
訴訟代理人  江松鶴律師
            卯○○
被上  訴人  丙○○
            辛○○
            癸○（原名巳○○）
                                2樓
            庚○○
                    10921 U.S.A.
            丑○○
                    U.S.A.
共      同
訴訟代理人  邱秀珠律師
被上  訴人  丁○○
訴訟代理人  杜淑君律師
被上  訴人  子○○
                    CA 91803 U.S.A.（兼公示送達）
            戊○○
            己○○
上列當事人間土地所有權移轉登記事件，上訴人對於中華民國95
年11月30日臺灣桃園地方法院90年度重訴字第213號第一審判決
提起上訴及為訴之追加，本院於民國97年5月27日言詞辯論終結
，判決如下：
    主  文
上訴及追加之訴均駁回。
第二審訴訟費用由上訴人負擔。
上訴人假執行之聲請駁回。
    事實及理由
一、被上訴人己○○、子○○經通知，未於言詞辯論期日到場，
    核無民事訴訟法第386 條各款情形，爰准上訴人之聲請，由
    上訴人一造辯論而為判決。
二、按於第二審為訴之追加，非經他造同意，不得為之，但民事
    訴訟法第255 條第1 項第2 款至第6 款情形，不在此限，同
    法第446 條第1 項定有明文。而同法第255 條第1 項第2 款
    規定為「請求之基礎事實同一者」，第4 款規定為「因情事
    變更而以他項聲明代最初之聲明者」。查上訴人於原審本於
    民法第1148條及贈與契約，請求被上訴人就午○○所有桃園
    縣楊梅鎮○○○段214之3、215、216、210之3、210之27 、
    210之28、211之1、211之6、211之8、212之1、213之2、214
    之1、214之4、211之2等地號土地14筆（下稱系爭土地）辦
    理繼承登記後辦理所有權移轉登記予上訴人。嗣上訴人於本
    院追加備位之訴，主張：因系爭土地於伊起訴後，遭財政部
    台灣省北區國稅局新竹縣分局函請楊梅地政事務所登記禁止
    處分，被上訴人不能辦理繼承及移轉所有權登記，為此依民
    法第226 條第1 項、第1148條、第1153條規定，請求被上訴
    人連帶賠償損害新台幣（以下同）113,698,300 元等語（見
    本院卷2第103頁）。經核上訴人主張原訴訟及追加訴訟之基
    礎原因事實均為午○○贈與系爭土地予上訴人，且上訴人係
    因本件訴訟中發生系爭土地遭禁止處分，為情事變更，而有
    追加備位之訴之必要，本院認上訴人追加起訴，合於民事訴
    訟法第255 條第1 項第2、4款要件，無待被上訴人同意，應
    准予追加。
三、上訴人於原審起訴主張：伊之祖父午○○於民國（下同）89
    年2 月29日將其所有系爭土地贈與伊，嗣午○○於89年3 月
    14日死亡，由被上訴人繼承，但除被上訴人戊○○、巳○○
    、己○○外，其餘被上訴人拒絕履行贈與契約（以下稱系爭
    贈與契約），為此本於民法第1148條及系爭贈與契約，請求
    被上訴人就午○○所有系爭土地辦理繼承登記，並將該土地
    所有權移轉登記予伊等語。原審駁回上訴人之訴，上訴人不
    服，提起上訴，聲明求為：(一)原判決廢棄；(二)被上訴人應就
    系爭土地辦理繼承登記，並將該土地所有權移轉登記予上訴
    人。上訴人嗣於本院追加備位之訴，主張如前所述，聲明求
    為：(一)原判決廢棄；(二)被上訴人應連帶給付上訴人113,698,
    300 元；(三)願供擔保，請准宣告假執行。
四、被上訴人戊○○自認上訴人之主張並認諾上訴人之請求。其
    餘被上訴人則否認午○○贈與系爭土地予上訴人，聲明求為
    駁回上訴及追加之訴。
五、按訴訟標的對於共同訴訟之各人必須合一確定者，共同訴訟
    人中一人之行為有利益於共同訴訟人者，其效力及於全體；
    不利益者，對於全體不生效力，民事訴訟法第56條第1 款定
    有明文。查上訴人主張系爭土地為午○○所有，午○○於89
    年3 月14日死亡，由被上訴人繼承等語，業據上訴人提出土
    地登記謄本、午○○除戶謄本、繼承系統表、被上訴人戶籍
    謄本為證（原審卷1 第11至24、34、35、72、355、356頁；
    卷2 第72頁；卷3 第214、245至249 頁；本院卷1 第19至32
    頁），並為被上訴人所不爭執，堪信為真正，則系爭土地為
    被上訴人公同共有，依民法第828條第2項規定，系爭土地之
    處分及其他之權利行使，應得全體被上訴人同意，上訴人起
    訴請求被上訴人辦理繼承登記後移轉系爭土地所有權予上訴
    人，訴訟標的對於被上訴人必須合一確定，自有民事訴訟法
    第56條規定之適用。被上訴人戊○○自認上訴人之主張並認
    諾上訴人之請求，被上訴人癸○、己○○於原審亦曾認諾上
    訴人之請求（見原審卷1 第69頁），既均不利益於被上訴人
    ，依民事訴訟法第56條第1 款，此自認及認諾對於被上訴人
    全體不生效力。被上訴人（除戊○○外）所為有利於被上訴
    人全體之聲明及抗辯，依同條款規定，效力及於全體被上訴
    人。
六、按民事訴訟法第277 條本文規定：「當事人主張有利於己之
    事實者，就其事實有舉證之責任。」又請求履行債務之訴，
    除被告自認原告所主張債權發生原因之事實外，應先由原告
    就其主張此項事實，負舉證之責任，必須證明其為真實後，
    被告於其抗辯事實，始應負證明之責任，此為舉證責任分擔
    之原則（最高法院43年台上字第377 號判例意旨參照）。本
    件上訴人主張午○○於89年2 月29日贈與伊系爭土地，而請
    求被上訴人履行贈與契約云云，被上訴人否認系爭贈與契約
    存在，上訴人自應先就其主張於89年2 月29日與午○○間合
    意成立系爭贈與契約之事實，負舉證之責任。
七、上訴人主張被上訴人戊○○、癸○、己○○於90年3 月9 日
    書立同意書，表明同意午○○於89年2 月29日贈與系爭土地
    予上訴人等語，固據上訴人提出同意書為證（原審卷1 第38
    至40頁），並為被上訴人所不爭執，堪信為真正。惟上訴人
    提出土地登記申請書顯示其係70年1 月26日生（見原審卷1
    第25、26頁），於89年2 月29日尚未成年，上訴人並主張由
    被上訴人戊○○及母親卯○○代理為受贈之意思表示，是被
    上訴人戊○○於本事件與上訴人有相同之利害關係，被上訴
    人戊○○出具上開同意書，不足為憑。被上訴人癸○陳述：
    卯○○照顧午○○十多年，午○○曾表示為感謝她，會作一
    些安排，至於如何感謝，伊不清楚等語（原審卷1 第69頁）
    ；被上訴人己○○陳述：「卯○○到我家說爸爸要給戊○○
    ，叫我蓋同意書，當時癸○也在我家，我在很匆促的情況下
    蓋了章，但詳細內容我並不清楚。」，上訴人亦未主張被上
    訴人癸○、己○○見聞系爭贈與契約成立過程，是被上訴人
    癸○、己○○書立同意書，乃應被上訴人戊○○要求所為，
    該同意書所載午○○於89年2 月29日贈與系爭土地予上訴人
    情節，實非被上訴人癸○、己○○親自在場所見聞，自不足
    證明系爭贈與契約存在。
八、上訴人提出午○○之談話錄音（見原審卷1 第118至122頁）
    ，未談及如何處理系爭土地，不足證明午○○有贈與系爭土
    地予上訴人之意思表示。
九、按民事訴訟法第358條第1項規定：「私文書經本人或其代理
    人簽名、蓋章或按指印或有法院或公證人之認證者，推定為
    真正。」又上開推定私文書為真正之規定，須其簽名、畫押
    、蓋章或按指印係本人或其代理人為之，在當事人間已無爭
    執或經舉證人證明者，始得適用（最高法院28年上字第10號
    判例意旨參照）。本件上訴人提出系爭土地之贈與所有權移
    轉契約書（見原審卷1 第27至31頁），主張其上「午○○」
    之印文乃以午○○在戶政事務所登記之印鑑所蓋等語，為被
    上訴人所不爭執，但被上訴人否認係午○○本人或其授權之
    代理人蓋章。查：
  (一)上訴人主張：午○○自行保管印鑑，此由其於89年2 月24日
    為被上訴人丁○○辦理撤票事宜，於89年2 月29日辦理新竹
    商銀質押貸款手續可證云云，並提出撤票明細表、傳票、取
    款憑條為憑（本院卷1 第93至99頁），然此為被上訴人所否
    認。查證人乙○○證稱：「我是彰化銀行埔心分行行員。（
    提示上開撤票明細表）是我寫的沒錯。當時在銀行擔任代收
    職務，這是我們襄理交給我寫的，是誰來辦理的我不清楚，
    我只要核對印章相同就可以辦理。（問：存戶午○○印文是
    誰蓋的？）我沒有印象。（問：89年2 月24日當天你有看到
    午○○去貴行嗎？）我不認識午○○先生。」（本院卷1 第
    166 頁），是無法證明午○○於89年2 月24日親自持印鑑辦
    理撤票。又證人辰○○證稱：「（問：89年間任職何處？）
    新竹國際商業銀行關西分行。（提示本院卷1 第94至99頁）
    銀行月底總公司會要求放款業績，我們欠了一點，我們會請
    有額度的客戶借款，當時我們請午○○用質借的方式作了一
    筆放款。（問：午○○是否於借據簽章？）是的。（問：當
    時是否午○○親自簽章？）質借是在經辦那裡動作，不是我
    經手對保。（問：午○○是否在3 月1 日清償？）傳票上是
    2 月29日撥款，3月1日沖回去。（問：通常銀行是否會到當
    事人的家裡辦對保？）一般放款是有可能，但是質借的部分
    不可能，因為質借是當場填申請書就直接撥款。（問：你們
    為了業績拜託質借，有無可能你們去客戶家裡幫客戶服務？
    ）我沒有印象，我不知道經辦有沒有去他家辦，但我沒有去
    。（問：本件要到銀行幾次？）本案的情形是2 月29日要來
    一次，3 月1 日要來一次。（問：你們拜託客戶質借以後，
    有無給客戶任何好處？）沒有，但利息是由我們負擔。（問
    ：你請午○○為你們業績而質借，是否有親自跟午○○先生
    談？）有。（問：是2 月29日當天談？）理論上有可能之前
    就先跟客人拜託。」（本院卷1 第167至168頁），亦不能證
    明午○○於89年2 月29日親自持印鑑辦理質借。是縱令午○
    ○同意撤票或質借，但尚無積極證據足以證明午○○於處理
    各該事務期間係繼續、直接占有印鑑。
  (二)被上訴人提出台灣桃園地方法院檢察署93年度他字第1365號
    卯○○被訴偽造有價證券案件於94年3 月18日之訊問筆錄、
    卷附取款憑條及台灣桃園地方法院94年度訴字第1561號刑事
    判決書（見原審卷3 第194 頁；本院卷1 第122至129頁），
    該筆錄記載卯○○陳述：伊為午○○處理財務達15年，丁○
    ○向午○○借款之支票由伊保管，午○○病危時，將放置印
    章的袋子交給伊，伊應丁○○要求，於89年3 月14日擅自以
    該印章提領午○○之存款及簽發支票等語，上開取款憑條影
    本上所示「午○○」印文則與上開土地贈與所有權移轉契約
    書上所示「午○○」印文相同，可見卯○○長期管理午○○
    之財務，有機會取得午○○之印鑑，並足認卯○○於89年3
    月14日確持有該印鑑之事實。再查，新竹縣關西鎮戶政事務
    所以91鎮戶字第0910001578號函查覆原審謂：卯○○於89年
    2 月14日代理午○○申請印鑑證明二件，被上訴人戊○○於
    89年3 月13日代理午○○申請印鑑證明二件（見原審卷1 第
    363至367頁），證人卯○○在原審證稱：「（89年）2 月14
    日我與我父親（即午○○）一起去申請印鑑證明。因為我父
    親只有一隻腳，他去不方便，他留在車上，由我去辦理...
    我父親留在車子裡面，將章交給我，由我拿章給承辦人員蓋
    在上面的。委任書是我在戶政事務所裡面填的，章是由我拿
    給承辦人員蓋的.. 我父親在3月12日急救前叫我回家要辦理
    申請印鑑證明，並交給我印章，我父親12日晚上急救，我13
    日就跟戊○○於13日去戶政事務所辦理印鑑證明，委託書是
    12日當日我拿午○○印章蓋的，12日下午到13日上午期間午
    ○○的印章、午○○的身分證在我身上。」（見原審卷2 第
    31至33頁），可見卯○○於89年2 月14日、3 月12、13日等
    時點，及被上訴人戊○○於89年3 月13日，均曾持有午○○
    之印鑑。又查，被上訴人戊○○於原審陳稱：「（問：是否
    於89年3 月13日申請印鑑證明？）有，因為我爸爸在醫院..
    午○○叫我的太太去辦，我太太就叫我去辦，我就去辦理印
    鑑證明，我忘了我太太是否有去。我爸爸午○○是拿蓋好的
    委任狀給我，他交給我時就已經蓋好午○○的印章，至於午
    ○○的印章是否有交給我印章我則忘記了... （提示原審卷
    1 第366 頁印鑑登記證明申請書）這上面的名字是我親自簽
    的。（提示原審卷1 第367 頁委託書）上面的字是我寫的。
    ... （問：委託書上『午○○』印文是誰蓋的？）那時我爸
    在醫院，我是從醫院過去戶政事務所，委託書是在醫院蓋章
    的，那時我爸身體不好，所以我看到我太太蓋章在委託書上
    ，我父親把章放在腰間的袋子裡面，我爸爸從袋子裡面拿出
    章來，交給我太太，由我太太將『午○○』的章蓋在委託書
    上。」（見原審卷2 第29、30頁），與證人卯○○證述持午
    ○○印鑑，在戶政事務所用印於委託書等情節大相逕庭。且
    午○○於89年3 月12日在醫院接受急救，於89年3 月14日死
    亡，堪認此期間病況危急，而被上訴人丙○○、辛○○、庚
    ○○、丑○○、癸○、丁○○陳稱於89年3 月13日全天有午
    ○○之子女在旁看護等語，為上訴人所不爭執，堪信為真正
    ，則上訴人主張午○○在性命交關之際，尚有餘力保管印鑑
    ，及作成委託書，囑咐卯○○或被上訴人戊○○領取印鑑證
    明，並有交付及收回印鑑動作云云，且僅有被上訴人戊○○
    見聞該委託過程，其餘被上訴人未曾見聞，實違背常情，且
    不合理。本院斟酌被上訴人戊○○、卯○○為上訴人之父母
    ，以法定代理人身分表示代理上訴人為受贈之意思表示，其
    二人與上訴人有同一利害關係，所為有利於上訴人之陳述，
    委係迴護及偏頗之詞，不足採信；況卯○○有取得午○○印
    鑑之機會，曾有未經午○○同意，蓋用該印鑑之非法行為；
    卯○○、被上訴人戊○○於89年2 月14日至89年3 月14日期
    間有多次占有午○○印鑑之事實；卯○○證述午○○於89年
    3 月13日交付印鑑，委託領取印鑑證明之過程，與被上訴人
    戊○○之說詞迴異，均難以採信，及卯○○證稱午○○親自
    交付印鑑，於領得印鑑證明後收回印鑑等情節復有不合情理
    之處等一切情狀，認為尚難證明系爭土地之贈與所有權移轉
    契約書為午○○本人或其授權之代理人於89年12月29日蓋章
    ，揆諸前揭說明，無從以「午○○」之印文真正，推定此私
    文書亦為真正。
十、上訴人主張：午○○於89年1 月11日委由寅○○請領財產總
    歸戶資料，計算各該土地之稅賦，再於89年2 月11日委託寅
    ○○辦理其所有關西土地之贈與事務並用印，89年2 月12日
    交付系爭土地所有權狀予寅○○，89年2 月14日委由卯○○
    申請二份印鑑證明，由午○○交付寅○○辦理關西及系爭土
    地移轉之用，於89年2 月14日申請上開土地（除211-1 外）
    之使用分區證明書（於89年2 月16日核發），再於89年2 月
    24日申請211-1 地號土地之使用分區證明書（於89年3 月2
    日核發），又於89年2 月29日在寅○○代書事務所將印鑑章
    交由寅○○代書用印於系爭土地之贈與所有權移轉契約書、
    增值稅申報書，於89年3 月2 日核發云云，被上訴人則否認
    午○○所為。查：
  (一)上訴人提出歸戶財產清單、土地使用分區證明申請書（本院
    卷1 第180頁至185頁），僅可證明有申請事實，不能證明係
    午○○委託申請。至證人寅○○於96年8 月13日於本院證稱
    ：「（問：本院卷1 第183頁下面註記『211之1 地號』、面
    積『318』 平方公尺』是誰的筆跡？）我看起來是午○○寫
    的... 我沒有看到午○○寫，我也不知道他的筆跡，但是他
    曾經告訴我有漏列，所以我認為是他的筆跡。」（本院卷1
    第162至164），可見此非證人寅○○見聞之事實，欠缺證據
    能力，無可憑採。
  (二)證人寅○○於90年5 月30日在原審證稱：「午○○... 在89
    年1 月11日要辦理土地登記，請我辦理作財產歸戶資料...
    在89年2 月11日到2 月14日... 這段時間，先叫我估稅...
    住宅區兩筆是給二個兒子....，其他的土地有公共設施保留
    地、農地，公共設施保留地部分是.. 系爭14筆.. 是要給戊
    ○○這一房，後來就聽說... 都市計畫法中有規定移轉給直
    系親屬可以免贈與稅及增值稅，戊○○覺得土地過來過去很
    麻煩，所以他的部分願意給他的兒子... 地政事務所上面的
    資料的印章都是午○○親自交給我的，在2 月14日我就開始
    請分區使用證明，因筆數很多，就拖了幾天... 午○○交給
    我土地所有權狀、印鑑證明、戶籍資料，印章是等到我填好
    了資料，由午○○拿到事務所交給我來蓋的... 在2 月24日
    敲定這幾筆要進行，我準備好書類，就是在2 月29日由戊○
    ○的太太載午○○拿印鑑證明到我的事務所蓋章。221之1號
    土地我漏掉了分區證明，後來才發現，所以這一筆再補申請
    ，第一次申請221之1號漏掉，是午○○先生發現的」（見原
    審卷1 第252、253、322 頁原審勘驗法庭錄音後製作之更正
    筆錄）。證人寅○○嗣於90年10月25日在臺灣新竹地方法院
    90年度訴字第618 號丙○○等與戊○○等間塗銷所有權移轉
    登記事件中證稱：「2月11日午○○.. 提到楊梅的土地也要
    過戶，2 月14日午○○交給我印鑑證明二張... 午○○從1
    月11日來找我，到2 月14日，聽力、語言能力都正常，與先
    前沒有兩樣，相關交談都是我和他直接對談... 午○○先生
    重聽只是輕微」，有被上訴人提出筆錄影本可稽（原審卷1
    第110至114頁），並經本院調取該事件卷宗查核屬實（見該
    事件卷宗第95頁）。證人寅○○再於96年8 月13日於本院證
    稱：「（提示本院卷1 第180至184頁，問：誰申請的？）89
    年1 月11日午○○先生委託我申請的... 當時午○○委託我
    申請財產總歸戶時，午○○發現漏列211之1地號，我2 月22
    日去申請土地謄本及地籍圖，2 月24日申請分區證明。午○
    ○什麼時候發現我不知道，但他在2 月21日之前告訴我的。
    2 月14日當天午○○交給我兩份印鑑證明... （問：作何使
    用？）交付當時並沒有明講，結果一份用在關西的14筆農地
    ，另一份用在關西的建地... （問：系爭土地也需要印鑑證
    明？）要，是後來又再申請兩份，一份用在楊梅的土地，另
    一份先備份，以後要移轉的時候使用，是戊○○交給我的。
    （問：89年2 月26日有無交代未○○○寫本件贈與公契內容
    ？）有。（問：89年2 月29日午○○有無到你事務所在公契
    用印？）有。（問：當時未○○○是否在場？）有。... 我
    有辦過關西14筆農地、及1 筆建地給戊○○。過年前談好，
    過年後他來催我上班，2 月11日關西14筆土地蓋印鑑章，有
    交給我權狀。我幫午○○辦了十幾件，午○○很相信我，我
    給他看，他大概看了一下就蓋章了... 他看了沒問題將印章
    交給我，由我蓋章..3 月13日戊○○有給我兩份印鑑證明，
    一份是要辦楊梅系爭土地的，另一份備份的算不算這部分要
    用的，我不確定。」（本院卷1 第162至166頁）。經核證人
    寅○○先表示89年2 月29日由卯○○陪同午○○交付印鑑證
    明並於系爭土地之移轉登記文件上蓋章云云，嗣改稱午○○
    係89年1 月11日至2 月14日期間到事務所云云，再改稱系爭
    土地移轉登記所需午○○之印鑑證明，係被上訴人戊○○於
    89年3 月13日交付云云，前後不一。且被上訴人戊○○陳稱
    係伊於89年3 月13日申請午○○印鑑證明後交給證人寅○○
    用以辦理系爭土地所有權移轉登記予上訴人之用等語（見原
    審卷2 第29頁），否定證人寅○○證述午○○先用印於贈與
    所有權移轉契約書，再於89年2 月29日親自交付印鑑證明云
    云情節，證人寅○○之證言實欠缺可信度。
  (三)證人卯○○於94年4 月7 日在原審證稱：「我、我先生、被
    繼承人到寅○○代書事務所，去兩次，一次是過完年催黃代
    書上班等時候，還有一次是2 月14日也一起去... 因農發條
    例過後，可以移轉給孫子，不要再轉來轉去，可以節稅」云
    云（見原審卷3 第124、125頁），否定89年2 月29日有陪同
    午○○至證人寅○○之事務所，且所證述節稅之理由與證人
    寅○○於90年5 月30日在原審證述之理由不同。證人寅○○
    於94年4 月7 日在原審配合證人卯○○之說詞，改證述：「
    因農發條例修正後，農地移轉過給直系親屬完全免稅，不再
    受1,000,000 元的限制，被繼承人... 有意要過給戊○○，
    過年前我有提到農地過給直系血親卑親屬可以免稅，被繼承
    人回去考慮」云云，惟參諸桃園縣政府稅捐稽徵處楊梅分處
    桃稅楊壹字第0930011981號函檢附證人寅○○於89年3 月15
    日代理申報系爭土地增值稅之申報書，記載本件土地符合土
    地稅法第39條第2 項「依都市計畫法指定之公共設施保留地
    尚未被徵收前之移轉，準用前項規定，免徵土地增值稅。」
    規定（見原審卷3 第35至50頁），並有上訴人提出桃園縣都
    市計畫土地使用分區證明書可資佐證（見原審卷3 第234頁；
    本院卷2 第94頁），可見與農業發展條例毫無關係。此外，
    依土地稅法第39條第2 項規定免徵土地增值稅，未限制受移
    轉權利人之身分，故證人卯○○、寅○○證稱因有此免稅規
    定，午○○乃決定直接移轉給孫子即上訴人云云，亦屬無稽
    。是證人寅○○、卯○○所為有利於上訴人之上開證述，尚
    非可採。
  (四)證人寅○○證稱午○○於89年1、2月間聽力正常云云，雖與
    證人甲○○證稱：「（問：午○○從何時開始請你幫他整地
    ？）從買地開路、蓋房子到他去世，我陸陸續續幫他做。（
    問：前後約幾年？）大概十多年... （問：一年平均做多久
    ？）陸陸續續的做，加起來的時間大概有兩三個月... （問
    ：89年2 月間是否有幫午○○承作關西鎮東光里6 鄰293 號
    蓄水池的工程？）有，我幫他做整地排水的工作... 是我先
    整地整好地形後，給鎮公所做蓄水池，鎮公所是3 月1 日去
    做蓄水池，我2 月底去整地... （問：當時午○○有沒有跟
    你交談？）有，十多年來，都是他在現場指揮我怎麼做，他
    二媳婦、二兒子會帶他到工地，他會帶哨子，指揮監督我們
    做。（問：89年2 月間，午○○的精神狀況如何？）正常，
    跟平常一樣... （問：午○○有沒有重聽？）沒有，正常交
    談在1 公尺左右都聽得到。他會吹哨子叫我到旁邊來講。」
    （本院卷1 第168至170頁）相符。惟被上訴人提出午○○之
    殘障手冊、護理病歷，顯示午○○於87年11月2 日已被鑑定
    有輕度聽障，於88年9 月14日住院時兩耳重聽（見原審卷1
    第137、216頁），壢新醫院醫師申○○亦於91年6 月19日在
    原審證稱：午○○於88年1月、4月間住院時，伊係主治醫師
    ，與午○○講話必須距離約30、40公分，大聲說話他才聽得
    到等語（見原審卷1 第323 頁）。衡諸常情，午○○之聽力
    會隨年紀增長而更加惡化，證人寅○○、甲○○於89年1、2
    月間如確與午○○接觸並交談，當可發現午○○聽覺有障礙
    ，不可能仍認為午○○聽力正常，其二人此部分證言顯與事
    實不符，從而證人寅○○證稱午○○親自委任證人寅○○辦
    理系爭贈與手續，非無可置疑。
  (五)上訴人陳稱：寅○○於台灣新竹地方法院90年度訴字第618
    號事件提出被上訴人丁○○的身分證影本，表示係被上訴人
    丁○○於89年3 月14日持身分證要求辦理系爭同段210之1、
    210之5地號土地所有權移轉予被上訴人丁○○名下之事，可
    見被上訴人丁○○明知系爭贈與云云，並提出陳報狀為證（
    見原審卷3 第178至180頁）。證人寅○○於96年8 月13日在
    本院亦證稱：「（問：89年3 月14日卯○○跟丁○○到你事
    務所？）有。當時卯○○帶丁○○來，丁○○就先問我他弟
    弟的土地辦好了沒有，我說關西的農地已經送到稅捐處去報
    稅，大致沒有問題，另關西的建地一筆及楊梅的部分我的書
    類都做好了隨時可以送。丁○○叫我快快送他弟弟的部分，
    丁○○又問我他的部分有沒有辦。據我瞭解他的部分是210
    之1、210之5。210之12部分則是3分之1及3分之2共有，因為
    不能分割。他問我他的部分有沒有辦，我回答他沒有委託我
    ，他的父親也沒有把他的資料給我，我怎麼辦。他就問我要
    什麼東西，我說要身分證及印章，他當時沒有印章，就拿他
    的身分證給我，在我的事務所影印。（問：午○○有委託你
    辦丁○○的部分嗎？）正式的委託應該沒有。午○○有給我
    要辦給丁○○的權狀，但是楊梅的土地210之12 地號，午○
    ○拿去給楊梅的代書辦，但不能分割，午○○在3 月3 日又
    拿回來給我... （問：證人使用丁○○身分證影本於何用途
    ？）當天我有幫他申請分區使用證明。」（本院卷1 第162
    至166 頁）。然查，被上訴人丁○○否認交付身分證影本給
    寅○○。且午○○如於89年2 月間多次至證人寅○○事務所
    ，委託證人寅○○調取財產歸戶資料、估稅，並對證人寅○
    ○表示有意將系爭土地贈與上訴人，將同地段210之1、210
    之5 地號土地贈與被上訴人丁○○，及將同地段210之12 地
    號土地分割後分別贈與被上訴人丁○○、戊○○，甚至交付
    各該土地所有權狀給證人寅○○，為何證人寅○○表示僅受
    午○○委任辦理贈與上訴人部分手續，未一併受委任辦理分
    割及贈與丁○○、戊○○部分手續？況且，縱令被上訴人丁
    ○○有委任寅○○辦理上開二筆土地之過戶事宜，亦不能據
    以推論系爭贈與契約存在。
  (六)證人未○○○於96年8 月13日在本院證稱：「（提示原審卷
    1 第25至31頁）（問：誰、何時請你寫？）寅○○代書，89
    年2 月26日。（問：89年2 月29日當天，午○○是否到你們
    事務所？）有，當時是我上班時間，卯○○、戊○○和午○
    ○先生有到我們事務所，寅○○就把書類拿給午○○先生過
    目.... 他戴著眼鏡看.... 午○○看了沒有問題，就把印章
    交給寅○○用印。我跟午○○聊到丙○○的事，我和丙○○
    有多年工作往來，所以聊到她。（問：午○○的印鑑章從什
    麼地方拿出來？）從褲子的暗袋裡掏出來的。（問：證人跟
    寅○○除了助理關係，還是什們關係？）夫妻關係。我寫公
    契時都會問寅○○代書寫哪一天的日期，我知道日期非常重
    要，所以我非常注意，寅○○叫我寫的時候我有問他，他叫
    我不要寫，我就沒有寫。午○○催我們要快一點辦理。（問
    ：通常公契寫完，下一步驟是什麼？）蓋章，如手續沒問題
    就送稅捐處核定增值稅。（問：本件哪天申請核定增值稅？
    ）我記得是3 月15日。」（本院卷1 第160至162頁），與證
    人寅○○於90年5月30日在原審證稱89年2月29日由卯○○陪
    同午○○用印云云不符。且午○○如於89年2 月29日催促寅
    ○○辦理過戶手續，依上訴人所陳於89年2 月24日領得系爭
    211-1 地號土地之使用分區證明書後，所需過戶文件均已齊
    備，為何寅○○延至89年3 月15日才遞件申請核定增值稅？
    此外，證人寅○○自90年5 月迄96年8 月期間，多次所作證
    言漏洞百出，證人未○○○於事隔七年後竟能清楚描述情節
    ，不符常情。再斟酌未○○○與寅○○為夫妻及工作夥伴關
    係，本院認為未○○○之證言，委係臨訟與寅○○勾串，難
    以遽信。
  (七)綜上，本院認為上訴人提出之證據，均不足支持上訴人所主
    張午○○於89年2 月29日表示贈與系爭土地予上訴人，並在
    土地贈與所有權移轉契約書用印之事實，上訴人復未舉其他
    證據以實其說，其主張與午○○間存在系爭土地之贈與契約
    ，無可採信。
十一、綜上所述，上訴人與午○○間並無贈與契約關係，上訴人本
    於民法第1148條及贈與契約，請求被上訴人就午○○所有系
    爭土地辦理繼承登記後將系爭土地所有權移轉登記予上訴人
    ，為無理由，不應准許。原判決為上訴人敗訴之判決，經核
    並無不合，上訴意旨求予廢棄改判，為無理由，應駁回其上
    訴。再查，上訴人既無權請求被上訴人辦理繼承及所有權移
    轉登記，系爭土地雖遭禁止處分，上訴人對被上訴人亦無可
    主張債務不履行損害賠償請求權，是上訴人追加備位之訴，
    本於民法第226 條第1 項、第1148條、第1153條規定，請求
    被上訴人連帶給付113,698,300 元，亦無理由，不應准許。
    上訴人假執行之聲請失所附麗，應併予駁回。
十二、兩造其餘攻擊、防禦方法及提出之證據，經本院審酌後，認
    於判決結果無礙，爰不一一論述。
十三、據上論結，本件上訴及追加之訴為無理由，依民事訴訟法第
    449 條第1 項、第463 條、第385 條第1 項前段、第78條，
    判決如主文。
中    華    民    國    97    年    6    月    17   日
                    民事第四庭
                        審判長法  官  張劍男
                              法  官  彭昭芬
                              法  官  翁昭蓉
正本係照原本作成。
如不服本判決，應於收受送達後20日內向本院提出上訴書狀，其
未表明上訴理由者，應於提出上訴後20日內向本院補提理由書狀
（均須按他造當事人之人數附繕本）上訴時應提出委任律師或具
有律師資格之人之委任狀；委任有律師資格者，另應附具律師資
格證書及釋明委任人與受任人有民事訴訟法第466條之1第1項但
書或第2項（詳附註）所定關係之釋明文書影本。
中    華    民    國    97    年    6     月    17    日
                              書記官  張淑芬
附註：
民事訴訟法第466條之1（第1項、第2項）：
對於第二審判決上訴，上訴人應委任律師為訴訟代理人。但上訴
人或其他法定代理人具有律師資格者，不在此限。
上訴人之配偶、三親等內之血親、二親等內之姻親，或上訴人為
法人、中央或地方機關時，其所屬專任人員具有律師資格並經法
院認為適當者，亦得為第三審訴訟代理人。


司法院資訊處製作；財團法人民間司法改革基金會備份。
